【裁判字號】    97,訴,2187
【裁判日期】    980724
【裁判案由】    債務人異議之訴
【裁判全文】
臺灣桃園地方法院民事判決              97年度訴字第2187號
原      告  甲○○
                      樓
被      告  臺灣中小企業銀行股份有限公司
法定代理人  蔡慶年
訴訟代理人  乙○○
上列當事人間債務人異議之訴事件，於民國98年7 月8 日辯論終
結，本院判決如下：
    主  文
本院九十七年度司執字第六四０三六號清償債務強制執行事件，
被告對原告所為強制執行程序，其中關於被告請求原告給付本金
債權新台幣陸佰柒拾伍萬伍仟元之自民國七十五年三月二十四日
起至民國八十九年十月四日止，按年息百分之九點七五計算之利
息部分不得執行。
原告其餘之訴駁回。
訴訟費用由原告負擔。
    事實及理由
壹、程序方面：
一、按當事人喪失訴訟能力或法定代理人死亡或其代理權消滅者
    ，訴訟程序在有法定代理人或取得訴訟能力之本人承受其訴
    訟以前當然停止。又聲明承受訴訟，應提出書狀於受訴法院
    ，由法院送達於他造。民事訴訟法第170 條、第176 條定有
    明文。查本件原告起訴後，被告之法定代理人已由丙○○變
    更為蔡慶年，被告並具狀聲明由蔡慶年承受本件訴訟（見本
    院卷第31頁），經核與前開規定相符，應予准許。
二、次按，執行名義成立後，如有消滅或妨礙債權人請求之事由
    發生，債務人得於強制執行程序終結前，向執行法院對債權
    人提起異議之訴。強制執行法第14條第1 項前段定有明文。
    本件被告對原告及訴外人泰安紙器工業股份有限公司（下稱
    泰安紙器公司）等人所聲請之強制執行程序（本院97年度司
    執字第64036 號，下稱系爭執行事件），對原告部分乃由本
    院於民國97年10月31日發函囑託臺灣板橋地方法院執行，經
    該法院以97年度執助字第4104號受理在案，目前僅進行至對
    原告所有存放於第三人群益證券股份有限公司板橋分公司（
    下稱群益證券板橋分公司）之股票核發扣押命令，並委請臺
    銀綜合證券股份有限公司代為變賣上開扣押之股票，惟尚未
    獲成交通知等情，業據本院依職權調取系爭執行事件之執行
    卷宗審閱無訛，足認本件強制執行程序尚未終結，則原告提
    起本件債務人異議之訴，合於前揭法律規定，併先敘明。
貳、實體方面：
一、原告起訴主張：伊於70年間因任被告對泰安紙器公司債權之
    保證人，被告取得臺灣臺北地方法院板橋分院76年度北板分
    元民執木字第36336 號債權憑證（下稱系爭債權憑證）後，
    從未請求伊清償或為任何強制執行，卻在20餘年後，於日前
    以系爭債權憑證對伊為強制執行，且經本院囑託臺灣板橋地
    方法院執行，將伊在群益證券板橋分公司設有證券帳號委託
    交易之股票予以變價。被告取得系爭債權憑證後，20餘年來
    既從未對伊有何催繳或執行行為，且被告所抗辯曾經為多次
    執行等語，並未對伊為任何通知，顯係執行其他連帶債務人
    財產，並非針對伊，該等執行對伊不生效力，則該債權之請
    求權，依民法第125 條前段及第144 條第1 項規定，業因15
    年間不行使而消滅，伊自得拒絕給付，爰依強制執行法第14
    條第1 項前段提起債務人異議之訴等語。並聲明：本院97年
    度司執字第64036 號清償債務執行事件之強制執行程序應予
    撤銷。
二、被告則以：其請求原告返還借款，取得執行名義並持續聲請
    強制執行以中斷時效，計有：(一)75年間取得臺灣臺北地方法
    院75年度重訴字第327 號民事確定判決；(二)臺灣臺北地方法
    院76年度民執木字第1200號聲請強制執行並換發「臺灣臺北
    地方法院板橋分院76年度北板分元民執木字第36336 號債權
    憑證」；(三)聲請強制執行並於77年5 月31日中斷時效（案號
    ：臺灣臺北地方法院75年度執字第3580號）；(四)聲請強制執
    行並於84年6 月28日中斷時效（案號：臺灣臺北地方法院82
    年度執字第8607號）；(五)聲請強制執行並於89年10月12日中
    斷時效（案號：本院89年度執字第15478 號）；(六)聲請強制
    執行並於92年10月27日中斷時效（案號：臺灣板橋地方法院
    92年度執字第31100 號）；(七)97年9 月16日聲請強制執行在
    案，即系爭本院97年度司執字第64036 號執行事件。因此，
    其本件據以執行之債權既未罹於時效而消滅，其就該債權未
    受償不足部分聲請本件強制執行並無不當之處等語，資為抗
    辯。並聲明：駁回原告之訴。
三、經查，原告前於74年5 月24日應泰安紙器公司之邀，任該公
    司向被告借款之連帶保證人，經被告請求原告連帶給付借款
    本金新臺幣（下同）675 萬5,000 元，及自75年3 月24日起
    至清償日止，按年息9.75計算之利息，暨自75年3 月24日起
    至清償日止，逾期在6 個月內者，依原利率10% ，超過六個
    月以上者，依原利率20% 計算之違約金，由臺灣臺北地方法
    院以75年度重訴字第327 號為命原告如數給付之判決確定在
    案，嗣被告並據以聲請強制執行，於76年10月13日取得臺灣
    臺北地方法院板橋分院76年度北板分元民執木字第36336 號
    債權憑證（即系爭債權憑證）等事實，業據被告提出前揭民
    事判決書及其確定證明書（見本院卷第56-59 、63頁）、強
    制執行聲請狀（見本院卷第65-67 頁）及原告提出系爭債權
    憑證（見本院卷第7-8 頁）各1 紙為證，復為原告所自認，
    首堪信為真實。又被告抗辯其曾列原告為執行債務人，分別
    聲請臺灣臺北地方法院以75年度執字第3580號（75年4 月1
    日繫屬，77年5 月31日終結）、同法院以82年度執字第8607
    號（82年9 月21日繫屬，84年6 月28日終結）、本院以89年
    度執字第15478 號（89年10月5 日繫屬，89年10月12日終結
    ）、臺灣板橋地方法院以92年度執字第31100 號（92年10月
    23日繫屬，97年10月27日終結）及本院以97年度司執字第64
    036 號（即系爭執行事件，97年9 月16日繫屬，尚在執行中
    ）為強制執行等情，已據被告提出歷次（除臺灣臺北地方法
    院82年度執字第8607號該次外）之強制執行聲請狀（見本院
    卷第70-83 頁）為憑，復經本院依職權調取本院89年度執字
    第15478 號、臺灣板橋地方法院92年度執字第31100 號及本
    件強制執行等卷宗核閱無訛，並有系爭債權憑證上所附記各
    次執行情形及臺灣臺北地方法院民事執行處98年6 月10日北
    院隆82執甲字第8607號函（見本院卷第101 頁）在卷可稽，
    且為原告所不爭執，亦足認屬實。
四、原告固主張被告於取得系爭債權憑證之20餘年後，始以之對
    伊為強制執行，且被告所稱多次執行，均未通知伊，對伊不
    生效力，該債權之請求權業因15年間不行使而消滅，伊自得
    拒絕給付等情，惟為被告所否認，並以前揭情詞置辯。是本
    件兩造爭執之處乃在於被告對原告據為強制執行之債權請求
    權是否已罹於時效消滅，而不得再為執行？茲審究如下：
  (一)按請求權因15年間不行使而消滅，但法定期間較短者，依其
    規定，而利息、紅利、租金、贍養費、退職金及其他1 年或
    不及1 年之定期給付債權，其各期給付請求權因5 年間不行
    使而消滅，民法第125 條、第126 條分別定有明文。又消滅
    時效因開始執行行為或聲請強制執行而中斷，且經中斷之時
    效，自中斷之事由終止時，重行起算，同法第129 條第2 項
    第5 款、第137 條第1 項亦均有明文。而債權憑證之可以再
    行強制執行乃溯源於執行法院核發債權憑證前債權人依強制
    執行法第4 條第1 項所列各款取得之原執行名義（最高法院
    89年度台上字第1623號判決要旨參照），是債權憑證與原執
    行名義實具同一性，其時效應以原執行名義之時效定之。另
    參照強制執行法第27條第2 項之修正理由乃以：實務上常有
    債權人僅為中斷請求權時效，而聲請執行，則於其陳明債務
    人現無財產可供執行時，執行法院自得逕行發給憑證，以利
    結案，爰增設第2 項規定等語，可知向執行法院聲請換發債
    權憑證即屬「開始執行行為或聲請強制執行」，依法自足生
    中斷時效之效力，並於債權人領取執行法院所發給之債權憑
    證時，其執行程序始為終結，時效重行起算。且向法院聲請
    強制執行，既係藉國家公權力請求履行債務之意思表示，法
    院之程序，具公有力之公信性，依強制執行法第27條第2 項
    發給債權憑證，並不以通知債務人為必要，亦即不因未通知
    債務人而影響所生中斷時效之效果。
  (二)關於借款本金債權部分：
    查被告於取得本件原執行名義及系爭債權憑證後，將原告列
    為執行債務人，陸續聲請臺灣臺北地方法院以75年度執字第
    3580號（75年4 月1 日繫屬，77年5 月31日終結，即換發債
    權憑證日，下同）、同法院以82年度執字第8607號（82年9
    月21日繫屬，84年6 月28日終結）、本院以89年度執字第15
    478 號（89年10月5 日繫屬，89年10月12日終結）、臺灣板
    橋地方法院以92年度執字第31100 號（92年10月23日繫屬，
    97年10月27日終結）及本院以97年度司執字第64036 號（即
    系爭執行事件，97年9 月16日繫屬，尚在執行中）為強制執
    行，已如前述，而觀諸各該次執行之繫屬、終結日期，其於
    執行終結後重行起算至下次執行繫屬時，均未逾此部分債權
    請求權15年之時效期間，堪認各該次聲請強制執行均足生中
    斷時效之效力，被告此部分請求權尚未有罹於時效而消滅之
    情形，是原告就此部分主張被告已罹時效消滅云云，尚無足
    取。至原告主張歷次強制執行事件均未通知伊乙節，雖經被
    告陳稱除核發系爭債權憑證之臺灣臺北地方法院76年度民執
    木字第1200號強制執行事件及系爭執行事件外，餘均未以原
    告財產為執行標的，皆係因查無財產，聲請換發債權憑證等
    語而未予爭執（見本院卷第52、53頁），並經本院依職權調
    閱本院89年度執字第15478 號、臺灣板橋地方法院92年度執
    字第31100 號及系爭執行事件等卷宗核實，固堪認定，惟依
    前揭說明，被告聲請換發債權憑證本屬「開始執行行為或聲
    請強制執行」，已足中斷時效，且基於法院程序公有力之公
    信性，該債權憑證之換發，並不以通知債務人為必要，是縱
    使原告於前揭歷次執行時未獲通知，然被告既已將之列為執
    行債務人，自無礙於被告請求權因聲請換發債權憑證所生時
    效中斷之效果，則原告主張前揭歷次執行均因未通知伊而對
    伊不生效力云云，亦屬無據。
  (三)關於借款利息債權部分：
    次按，執行法院發給債權憑證交債權人收執時，執行行為即
    為終結，因開始執行行為或聲請強制執行而中斷之時效，自
    此重行起算，如再予強制執行時，利息請求權之消滅時效已
    完成者，債務人得提起異議之訴（司法院院字第2447號解釋
    參照）。本件被告所聲請之前揭歷次強制執行，其中臺灣臺
    北地方法院75年度執字第3580號於77年5 月31日終結後，同
    法院82年度執字第8607號於82年9 月21日始生繫屬，而此執
    行事件於84年6 月28日終結後，本院89年度執字第15478 號
    於89年10月5 日始生繫屬，已如前述，足見後2 次執行事件
    自前次執行終結後至下次聲請執行時，均逾5 年之期間，被
    告就此亦無爭執（見本院卷第104 頁背面），則被告於89年
    10月5 日以前之利息請求權確已罹於時效而消滅，不因被告
    嗣後再於92年聲請強制執行而重行起算時效或補正甚明。準
    此，被告就系爭本金債權之「自75年3 月24日起至89年10月
    4 日止，按年息9.75計算之利息」之債權，因原告行使時效
    抗辯權，致有妨礙被告請求權之事由發生，就此部分之系爭
    執行事件之強制執行程序，自應予以撤銷，不得對原告再為
    執行，原告就此部分所為主張核屬有理。
  (四)關於違約金債權部分：
    再按，因給付遲延所應付之違約金，乃賠償給付遲延所生之
    損害，於債務人給付遲延時，債權人始得請求，其既非定期
    給付之債務，其時效自應為15年而非5 年（最高法院72年度
    台上字第1221號判決要旨參照）。查被告本件違約金債權之
    請求，就被告前揭歷次聲請強制執行之時序以觀，均未逾15
    年之期間，詳如前述，自未罹於時效而消滅，原告不得拒絕
    給付，是原告就此部分主張被告之請求罹於時效云云，並不
    可採。
五、綜上所述，被告據為本件強制執行之系爭本金、利息及違約
    金等債權，除「自75年3 月24日起至89年10月4 日止，按年
    息9.75計算之利息」之債權已罹於時效而消滅，原告得拒絕
    給付外，餘則均尚未罹於時效。從而，原告以時效消滅為由
    提起本件債務人異議之訴，請求判命系爭執行事件，被告對
    原告所為強制執行程序，其中關於被告請求原告給付本金債
    權675 萬5,000 元之自75年3 月24日起至89年10月4 日止，
    按年息9.75計算之利息部分不得執行，為有理由，應予准許
    ，逾此範圍之請求，則無理由，應予駁回。
六、本件事證已臻明確，兩造其餘之主張、陳述及所提出之證據
    資料，核於判決結果不生影響，爰不逐一贅述，附此敘明。
七、據上論結，本件原告之訴為一部有理由，一部無理由，依民
    事訴訟法第79條，判決如主文。
中    華    民    國    98    年    7     月    24    日
                  民事第一庭    法  官  范明達
以上正本係照原本作成
如對本判決上訴，須於判決送達後20日內向本院提出上訴狀
中    華    民    國    98    年    7     月    27    日
                                書記官  張豐松


司法院資訊處製作；財團法人民間司法改革基金會備份。
